---
title: Resistência à murcha de *Fusarium* na população 'IAC-Tybatã x Branquinho'
subtitle: "Simulação de análise fenotípica"
author: "Alyx R. S. de Freitas"
date: 12/03/2025
format: 
  revealjs:
    theme: serif
    slide-number: true
    transition: slide
    title-slide-attributes: 
      style: |
        h1 {
          font-size: 1.8em !important;
          line-height: 1.3 !important;
        }
execute:
  warning: false
  message: false
  echo: true
---

## Sumário

1.  Introdução
2.  Simulação
3.  Análise descritiva
4.  Severidade aos 21 DAI
5.  ANOVA
6.  Cálculo da Área Abaixo da Curva (AACPD)
7.  Genótipos
8.  Visualização
9.  Parentais x RILs

## 1. Introdução

-   **Problema**: Murcha de *Fusarium* é uma das principais doenças do feijoeiro
-   **Objetivo**: Simular dados fenotípicos para análise de resistência
-   **População**: Cruzamento entre IAC-Tybatã (resistente) × Branquinho (suscetível)
-   **Aplicação**: Métodos estatísticos para classificação de genótipos

## 2. Simulação

```{r}
#| output-location: slide
#| code-line-numbers: "1-5|6-10|11-18"
#Carregar pacotes necessários
library(tidyverse)
library(readxl)
library(lme4)
library(agricolae)

#Carregar id dos genótipos
dados_estrutura <- read_excel("id_sementes.xlsx")
#Configurar dados da simulação
set.seed(123)

dados <- dados_estrutura %>%
  mutate(
    perfil = case_when(
      ID == "Branquinho" ~ "suscetivel",
      ID == "Tybatã" ~ "resistente",
      T ~ sample(c("resistente", "moderado", "suscetivel"), n(), replace = T, prob = c(0.2, 0.6, 0.2))))

# Mostrar estrutura dos dados simulados
dados
```

## Progressão temporal

```{r}
#| label: progressao
#| code-line-numbers: "1-4|5-8|9-13|15-19"

# Simular severidade com progressão temporal
dados_com_sev <- dados %>%
  mutate(
    SEV = case_when(
      # DAI 7 - Primeira avaliação (sintomas iniciais)
      DAI == 7 & perfil == "resistente" ~ sample(c(1, 1, 1, 1, 1), n(), replace = T),
      DAI == 7 & perfil == "moderado" ~ sample(c(1, 1, 1, 3, 3), n(), replace = T),
      DAI == 7 & perfil == "suscetivel" ~ sample(c(1, 1, 3, 3, 3, 5), n(), replace = T),
      
      # DAI 14 - Segunda avaliação (progressão moderada)
      DAI == 14 & perfil == "resistente" ~ sample(c(1, 1, 3, 3, 3), n(), replace = T),
      DAI == 14 & perfil == "moderado" ~ sample(c(3, 3, 5, 5, 5), n(), replace = T),
      DAI == 14 & perfil == "suscetivel" ~ sample(c(5, 5, 7, 7, 7), n(), replace = T),
      
      # DAI 21 - Terceira avaliação (máxima expressão)
      DAI == 21 & perfil == "resistente" ~ sample(c(1, 3, 3), n(), replace = T),
      DAI == 21 & perfil == "moderado" ~ sample(c(5, 5, 7), n(), replace = T),
      DAI == 21 & perfil == "suscetivel" ~ sample(c(7, 9, 9), n(), replace = T),TRUE ~ NA_real_))
```

## 3. Análise descritiva

```{r}
#| label: analise-descritiva
#| output-location: slide
#| code-line-numbers: "1-6|7-20"

# Filtrar dados 21 DAI
sev_21 <- dados_com_sev %>% 
  filter(DAI == 21) %>% 
  mutate(
    ID = factor(ID),
    REP = factor(REP))
# Média de severidade por genótipo
class_sev <- sev_21 %>% 
  group_by(ID) %>% 
  summarise(
    media_SEV = mean(SEV, na.rm = T),
    dp_SEV = sd(SEV, na.rm = T),
    n_rep = n()) %>% 
  mutate(
    Perfil = case_when(
      media_SEV <= 3  ~ "Resistente",
      media_SEV <= 5 ~ "Moderado",
      T ~ "Suscetível"),
    Perfil = factor(Perfil,
                    levels = c("Resistente", "Moderado","Suscetível")))

# Mostrar tabela de classificação
head(class_sev, 10)
```

## 4. Visualização da severidade aos 21 DAI

```{r}
#| label: boxplot-severidade
#| output-location: slide

ggplot(data = sev_21, aes(x = "", y = SEV)) +
  geom_boxplot(fill = "lightgreen", color = "darkgreen") +  
  geom_jitter(aes(color = ID), width = 0.1, alpha = 0.3, size = 2) +
  labs(
    title = "Severidade Fenotípica aos 21 DAI",
    subtitle = "Distribuição por Genótipo",
    x = "Todos os Genótipos",
    y = "Severidade (0-9)") +
  theme_minimal() +
  theme(legend.position = "none")

```

## 5. ANOVA

```{r}
# ANOVA para severidade
anova_sev <- aov(SEV ~ ID, data = sev_21)
anova_sev_sum <- summary(anova_sev)
summary(anova_sev)
```

## 6. Cálculo da Área Abaixo da Curva de Progresso da Doença (AACPD)

```{r}
#| label: aacpd-calculo
#| fig-align: right
#| code-line-numbers: "1-3|5-9"

#AACPD não funcionou com o data frame completo:
dados_temp <- dados_com_sev %>%
  select(ID, REP, DAI, SEV)

aacpd <- dados_temp %>%
  group_by(ID, REP) %>%
  summarise(
    AACPD = audpc(evaluation = SEV, dates = DAI),
    .groups = "drop")

aacpd
```

## Estatísticas - AACPD

```{r}


estatisticas_aacpd_geral <- aacpd %>%
  summarise(
    n_plantas = n(),
    n_genotipos = n_distinct(ID),
    media_AACPD = mean(AACPD, na.rm = T),
    mediana_AACPD = median(AACPD, na.rm = T),
    dp_AACPD = sd(AACPD, na.rm = T),
    min_AACPD = min(AACPD, na.rm = T),
    max_AACPD = max(AACPD, na.rm = T),
    q1 = quantile(AACPD, 0.25, na.rm = T),
    q3 = quantile(AACPD, 0.75, na.rm = T))

estatisticas_aacpd_geral
```

## Boxplpot - AACPD

```{r}
#| output-location: slide

aacpd_clean <-  aacpd %>%
  filter(!is.na(AACPD))

ggplot(data = aacpd_clean, aes(x = "", y = AACPD)) +
  geom_boxplot(fill = "cyan2", color = "cyan4") +  
  geom_jitter(aes(color = ID), width = 0.1, alpha = 0.3, size = 2) +
  labs(
    title = "Área Abaixo da Curva de Progresso da Doença") +
  theme_minimal() +
  theme(legend.position = "none")
```

## 7. Genótipos

```{r}
#| label: estatisticas-genotipo
#| fig-align: right

estatisticas_genotipos <- aacpd %>%
  group_by(ID) %>%
  summarise(
    n_rep = n(),
    media_AACPD = mean(AACPD, na.rm = T),
    dp_AACPD = sd(AACPD, na.rm = T),
    cv_AACPD = (sd(AACPD, na.rm = T) / mean(AACPD, na.rm = T)) * 100,
    .groups = "drop")

head(estatisticas_genotipos, 10)
```

## Classificação

```{r}

classificacao <- estatisticas_genotipos %>%
  mutate(
    Classificacao = case_when(
      media_AACPD < 30 ~ "Altamente Resistente",
      media_AACPD < 50 ~ "Resistente", 
      media_AACPD < 70 ~ "Moderado",
      media_AACPD < 90 ~ "Suscetível",
      TRUE ~ "Altamente Suscetível"),
    Classificacao = factor(Classificacao, 
                           levels = c("Altamente Resistente", "Resistente", 
                                      "Moderado", "Suscetível", 
                                      "Altamente Suscetível")))
table(classificacao$Classificacao)
```

## 8. Visualização

```{r}
#| label: histograma-aacpd
#| output-location: slide
#| code-line-numbers: "1-2|3-15"

ggplot(aacpd_clean, aes(x = AACPD)) +
  geom_histogram(bins = 12, fill = "steelblue", color = "white", alpha = 0.7) +
  geom_vline(xintercept = mean(aacpd_clean$AACPD), 
             color = "red", linetype = "dashed", size = 1) +
  geom_vline(xintercept = median(aacpd_clean$AACPD), 
             color = "blue", linetype = "dotted", size = 1) +
  labs(title = "Distribuição da AACPD",
       subtitle = paste("Média =", round(mean(aacpd_clean$AACPD), 1), 
                        "| Mediana =", round(median(aacpd_clean$AACPD), 1)),
       x = "AACPD",
       y = "Frequência") +
  theme_minimal()
```

## 9. Parentais x RILs

```{r}
#| label: comparacao-parentais
#| output-location: slide


parentais_data <- aacpd_clean %>%
  filter(ID %in% c("Branquinho", "Tybatã"))

ggplot(parentais_data, aes(x = ID, y = AACPD, fill = ID)) +
  geom_boxplot(alpha = 0.7) +
  labs(title = "Comparação da AACPD entre Parentais",
       x = "Parental",
       y = "AACPD") +
  scale_fill_manual(values = c("Branquinho" = "red", "Tybatã" = "green")) +
  theme_minimal()

```

## RILs

```{r}
#| label: melhores-genotipos


# 10 genótipos mais resistentes (menor AACPD)
top10_resistentes <- classificacao %>%
  arrange(media_AACPD) 

# 10 genótipos mais suscetíveis (maior AACPD)
top10_suscetiveis <- classificacao %>%
  arrange(desc(media_AACPD)) 

top10_resistentes

top10_suscetiveis
```
